臺灣高等法院高雄分院民事判決　　　　 109年度建上字第25號
上　訴　人　行政院農業委員會屏東農業生物技術園區籌備處

法定代理人　謝勝信　
訴訟代理人　吳小燕律師
　　　　　　黃家豪律師
被上訴人　　許銘陽建築師事務所

法定代理人　許銘陽　
訴訟代理人　徐正坤律師
上列當事人間請求給付承攬報酬事件，上訴人對於中華民國109
年4 月24日臺灣屏東地方法院105 年度建字第10號第一審判決提
起上訴，本院於110 年10月27日言詞辯論終結，判決如下：
    主  文
原判決命上訴人給付被上訴人逾新台幣玖拾壹萬陸仟柒佰伍拾捌
元，及該部分假執行之聲請，暨確定部分外訴訟費用之裁判均廢
棄。
上開廢棄部分，被上訴人於第一審之訴及假執行之聲請均駁回。
其餘上訴駁回。
第一審（除確定部分外）、第二審訴訟費用，由上訴人負擔百分
之八，餘由被上訴人負擔。
    事實及理由
一、按法定代理人死亡或其代理權消滅者，訴訟程序在有法定代
    理人承受其訴訟以前當然停止；第168 條至172 條及前條所
    定承受訴訟人，於得為承受時，應即為承受之聲明，民事訴
    訟法第170 條、第175 條第1 項定有明文。上訴人法定代理
    人依序變更為洪忠修、王仕賢、謝勝信，茲據其等具狀聲明
    承受訴訟，並提出官方網站截圖等為證（本院卷一第17、18
    、21、121 、122 、125 、185 、189 頁），合於民事訴訟
    法第170 條、175 條第1 項規定，應予准許。
二、被上訴人主張：兩造於民國99年3 月9 日簽訂採購契約（下
    稱系爭契約），由被上訴人承攬上訴人定作之「農業科技園
    區外銷觀賞魚及水產種苗產銷營運區暨研發物流區新建工程
    委託規劃設計監造」工程（下稱系爭工程），並以法定服務
    費上限之8.1 折計算技術服務費。依系爭契約第3 條第1 項
    第3 款、第4 款約定，被上訴人規劃、設計及監造技術服務
    費依原審判決附表五（下稱附表五）所示建造費用【結算金
    額為新台幣（下同）10億3,178 萬1,000 元】級距計算，其
    中規劃費占10％、設計費占45％、監造費占45％。被上訴人
    已於103 年11月25日完成工作，經上訴人於104 年1 月8 日
    結算完畢，惟上訴人以下列事由拒絕給付（扣減）各該服務
    報酬：
㈠、「廠房同一圖說設計」扣減設計費2,224,484 元部分：
    甲種廠房2 棟設計費1,059,869 元、乙種廠房9 棟設計費3,
    865,408 元，共計4,925,277 元，上訴人以上開廠房屬系爭
    契約第3 條第1 項第5 款「同一建築基地內，有二棟以上之
    建築物採同一圖說設計者」為由，扣減甲種廠房設計費129,
    240 元、乙種廠房設計費2,095,244 元，共扣減2,224,484
    元。惟上開廠房均係個別考量平面配置、造型外觀、結構設
    計、景觀鋪面、水電配管等因素個別繪製圖說，非屬同一圖
    說設計，此由本案專案管理即余曉嵐建築師事務所（下稱專
    案管理）亦認上開廠房非屬同一圖說設計，上訴人扣減設計
    費2,224,484 元，自非正當。又上訴人之邀標書「園區分區
    規劃說明」第7 點：「標準廠房12棟」，依其文義，標準廠
    房應指各廠房設計近似相同之意，而非相同，上訴人復以標
    準廠房屬系爭契約第3 條第1 項第5 款所指同一圖說設計扣
    減設計費，有違誠信，且顯有矛盾，依「有疑不利於擬約者
    」法理，該不利益應由上訴人承擔，則上訴人扣減此部分設
    計費，為無理由，上訴人應給付被上訴人此部分工程款。再
    縱認上開廠房屬同一圖說設計，依行政院公共工程委員會（
    下稱工程會）鑑定意見，僅應扣減1,856,377 元，上訴人亦
    應給付被上訴人368,107 元（0000000 00000000 ＝368107
    ）。
㈡、關於「PC樁施工法變更」扣減鑽探費36萬元部分：
    被上訴人依系爭契約第2 條第3 項第3 款進行基地地質鑽探
    作業工程，並出具成果報告書，系爭工程「動力中心植入式
    PC樁」工項原採鑽掘工法，因施工廠商長鴻營造公司於103
    年3 月13日施工時，以地層含大量礫石，導致鑽桿無法繼續
    鑽掘停工，經上訴人辦理第一次變更設計改採全套管工法，
    並展延工期139 日曆天。上訴人因此認被上訴人出具之鑽探
    報告設計錯誤，導致此部分工程需辦理變更設計，而依系爭
    契約第19條第1 項第3 款約定，扣20％鑽探費用36萬元。惟
    被上訴人係委託專業地質鑽探廠商「開通大地股份有限公司
    」（下稱大通公司）進行地質鑽探，並製作報告書，而鑽探
    廠商以符合常規之點狀取樣方式及取樣數鑽探，鑽探時上訴
    人專案管理亦不定期現場督導，並於檢驗停留點查驗鑽孔深
    度，將樣本送交實驗室試驗，均符合規定，且鑽探工作驗收
    時，上訴人會同專案管理現地查驗，抽檢12個鑽孔，孔位深
    度符合規定，被上訴人並無何疏失。雖發生不可預期之地質
    狀況，仍不可歸責於被上訴人，上訴人扣減鑽探費36萬元，
    為無理由。
㈢、關於「第1 至第3 次變更設計工程圖說漏項或數量短缺（或
    多算）」扣減設計服務費109,255 元部分：
  ⒈項次甲‧肆‧一‧33、34「全套管機樁施工費」兩項設計費
    共102,559 元：PC樁施工法改採全套管施作，係施工廠方長
    鴻營造公司及專案管理為確保施工品質、工效及多方權衡後
    所作決定，並經上訴人同意，被上訴人並無設計或鑽探過失
    ，屬不可歸責於被上訴人，上訴人扣減此部分設計費，自無
    理由。
  ⒉項次甲‧伍‧二十四「伸縮縫」設計費2,116 元部分：共同
    管溝僅屬園區內建築使用，且地下管溝乾縮量與受地震影響
    之變形量較小，管溝亦有施作外防水，本無須設置伸縮縫。
    事後設置伸縮縫係長鴻營造公司於100 年2 月15日第一次圖
    說研討會提出，經被上訴人與上訴人專案管理討論後，決議
    變更設置伸縮縫，被上訴人因而依該決議結果於分支結合或
    主體結構結合處設置伸縮縫，即本項變更前之設計並無疏失
    ，上訴人扣減該部分設計費，非有理由。
  ⒊項次甲‧參‧二‧2 ‧34、35「暗架防潮石膏板天花板」、
    「天花板刷防霉漆」兩項設計費3,530 元部分：此部分變更
    設計係配合進駐廠商英光股份有限公司「配備型廠房BA3 第
    二版變更設計」辦理，業經上訴人納入第三次變更設計核定
    在案，被上訴人對變更前之設計並無疏失，上訴人扣減該部
    分設計費，為無理由。
  ⒋項次甲‧伍‧三十、三十一「警示帶」、「填粗砂」兩項設
    計費202 元部分：被上訴人就此部分設計並無疏失，其變更
    係依上訴人要求而辦理研發物流中心西側月台變更設計，且
    經專案管理認定是配合上訴人需求，被上訴人無責任歸屬，
    上訴人扣減該部分設計費，為無理由。
  ⒌項次甲‧伍‧三十二「外牆打底抿石子」數量95㎡設計費84
    8 元部分：本案「外牆打底抿石子」共有⑴項次甲‧貳‧二
    ‧62數量為543 ㎡⑵項次甲‧參‧一‧2 ‧27數量為72㎡⑶
    項次甲‧參‧二‧2 ‧28數量為470 ㎡⑷項次甲‧肆‧二‧
    32數量為1,135 ㎡，合計數量2,220 ㎡（543+72+470+1135=
    2220），依系爭契約第19條第1 項第1 款約定，廠商設計圖
    說數量計算錯誤或項目漏列，致各標案工程結算金額較原工
    程契約金額增減（不得互抵）逾10％者，應就超過10％部分
    依增減金額各標案工程契約金額之比例乘以各標案服務費計
    算違約金。準此，自應依系爭契約第19條第1 項第1 款之約
    定，就4 個細項之數量短缺或多算分別與應作數量比較，超
    過10％以上者扣減設計費，惟上訴人將4 個細項之數量短缺
    或多算之數量加總，並將總數95㎡列為新增工項，以此扣減
    被上訴人設計費，顯違上開約定，其扣減該部分設計費，為
    無理由。
  ⒍綜上，被上訴人自得請求上訴人給付上開遭扣減之服務費10
    9,255 元。
㈣、「書圖送審及審查逾期」扣減逾期違約金81,512元部分：
    上訴人認被上訴人於規劃設計階段書圖送審逾期2 日，依系
    爭契約第14條第1 項約定，扣罰逾期違約金5,512 元；監造
    階段書圖送審及審查逾期103 日，依契約第7 條第3 項暨附
    件表一「全生命週期權責劃分表」每逾期1 日扣罰違約金2,
    000 元規定，扣罰逾期違約金206,000 元，共計扣罰違約金
    211,512 元。惟依民法第120 條第2 項、行政院秘書處「文
    書處理手冊」第79條第2 項規定，計算逾期天數，不應將「
    始日」計入天數，上訴人將始日算入逾期違約金81,512元，
    無理由，被上訴人得請求上訴人給付工程款81,512元。縱「
    始日」應計入審查期限，惟「BA3 、BB1 ～BB3 乙種廠房鋼
    構製造圖」第二次送審日期為100 年5 月3 日，被上訴人於
    同年5 月9 日以禾建字E-231 號函回覆審查合格，即於文到
    7 日內完成審查，並未逾期，此部分顯有誤算。
㈤、關於延展工期249 天（嗣後同意以鑑定日數246.5 日計算）
    之監造費11,072,608元部分：
    本案施工廠商長鴻營造因下列事由展延工期：⒈100 年9 月
    5 日下午、12日下午因豪雨展延工期1 日；⒉因南瑪都颱風
    展延工期2 日；⒊第一次變更設計（動力中心變更工法）展
    延工期139 日；⒋100 年12月13日全天豪雨展延工期1 日；
    ⒌101 年5 月17日全天、18日上半天、19日下半天、20日全
    天豪雨，展延工期3 日；⒍泰利颱風展延工期1 日；⒎第二
    次變更設計展延工期21日；⒏101 年6 月8 日、9 日半天、
    10日全天、11日全天豪雨，展延工期6.5 日；⒐履約爭議調
    解再展延工期74.5日，以上展延工期合計249 日。上開展延
    工期事由均非可歸責於被上訴人，上訴人除須給付原合約工
    期365 日之監造費外，尚須給付被上訴人展延工期246.5 日
    （扣除重複計算之2.5 日）之監造費10,893,448元（000000
    00×246.5/365=00000000）。縱不採比例法計算，惟被上訴
    人於展延工期期間已支出成本費用6,212,073 元，依系爭契
    約同一公費比率計算展延工期期間之公費為2,919,674 元，
    上訴人亦應給付被上訴人展延工期監造費9,131,747 元。
㈥、爰依系爭契約及民法第227 條之2 第1 項情事變更規定請求
    等語，聲明：㈠上訴人應給付被上訴人11,810,206元，及自
    10 4年3 月3 日起至清償日止，按週年利率百分之五計算之
    利息。㈡願供擔保請准宣告假執行（未繫屬本院部分，不予
    贅述）。
三、上訴人則以：
㈠、「廠房同一圖說設計」扣減設計費部分：
    被上訴人雖主張：各廠房係考量平面配置、造型外觀、結構
    設計、景觀鋪面、水電配管等因素而個別繪製圖說，非屬同
    一圖說設計云云。惟上開差異之配置本為系爭契約義務範圍
    ，且上開差異並不足以認定非屬同一圖說設計，而經上訴人
    查驗圖說設計，甲種廠房2 棟及乙種廠房9 棟各確屬同一圖
    說設計，依約扣減設計費，並無不合。況此經審計部教育農
    林審計處於100 年10月13日通知上訴人查明檢討涉同一圖說
    事宜，且上訴人於同年12月29日以農生園籌三字第10040087
    62號函暨附件「查明檢討『標準廠房』設計費用核算式」詢
    問被上訴人，被上訴人迄未函覆說明，就非屬同一圖說設計
    部分，未盡其舉證責任，上訴人之認定並無不合。
㈡、「PC樁施工法變更」扣減鑽探費36萬元部分：
    依系爭契約第2 條第3 項第1 款第3 目規定，被上訴人須辦
    理勘查並補充本建築基地之地質資料，並應提出地質鑽探報
    告，且須符合設計階段所需。被上訴人未考量動力中心建物
    相較於其他物流中心建物為高，並依據建築技術規則及邀標
    書之規定，調整動力中心建物下地層之調查點數，反之以平
    均點數調查，致被上訴人設計之「動力中心植入式PC樁」工
    項原採鑽掘工法，承包廠商於施工時因地層含大量礫石，鑽
    桿無法繼續鑽掘，遂變更改採全套管工法，被上訴人原始設
    計之鑽掘工法無法適用於上開工程，足見被上訴人之鑽探有
    錯誤。且依地質鑽探工作成果報告書第九章結論第2 點「本
    基地地質主要為中密至緊密粉土質細砂中砂卵礫石所組成」
    ，依鑽探工程一般施工規範（含現場及室內試驗規範）第3.
    3 條規定，礫石層無法單獨用水洗鑽探法，須配以衝擊法或
    其他方法鑽探，惟被上訴人仍設計採鑽掘式場鑄樁方式，其
    出具之地質鑽探報告及設計採取之樁基礎工法，明顯不符合
    設計階段所需，上訴人自得依系爭契約第19條第1 項第3 款
    規定扣減鑽探費。
㈢、「第1 至第3 次變更設計工程圖說漏項或數量短缺（或多算
    ）」扣減服務費109,255 元部分：
  ⒈項次甲‧肆‧一‧33、34「全套管機樁施工費」兩項設計費
    部分：被上訴人出具之地質鑽探報告及設計採取之樁基礎工
    法明顯不符合設計階段所需，PC樁施工法之變更屬可歸責於
    被上訴人之事由所致，上訴人自得依系爭契約第19條第1 項
    第1 款約定，扣減此部分服務費。
  ⒉項次甲‧伍‧二十四「伸縮縫」設計費部分：被上訴人認系
    爭工程無須依「共同管道法」、「共同管道設計標準」設置
    伸縮縫，惟經施工廠商針對土建部分圖說疑點提出是否設置
    伸縮縫後，被上訴人竟同意設置，顯見被上訴人設計有漏項
    、錯誤，上訴人自得依契約第19條第1 項第1 款，扣減此部
    分服務費。
  ⒊項次甲‧參‧二‧2 ‧34、35「暗架防潮石膏板天花板」、
    「天花板刷防霉漆」兩項設計費部分：被上訴人主張追加「
    暗架防潮石膏板天花板」、「天花板刷防霉漆」係為配合「
    配備型廠房BA3 第二版變更設計」，且為符合消防法規有效
    排煙面積計算需求及考量魚場濕氣影響而變更設計等語，足
    見被上訴人於設計之始，未考量契約標的需求以及消防法規
    ，上訴人自得依契約第19條第1 項第1 款，扣減此部分服務
    費。
  ⒋項次甲‧伍‧三十、三十一「警示帶」、「填粗砂」兩項設
    計費部分：系爭工程之細項數量有短缺、漏項，致上訴人須
    增加「警示帶」、「填粗砂」兩項工程，上訴人自得依系爭
    契約第19條第1 項第1 款，扣減此部分設計費。
  ⒌項次甲‧伍‧三十二「外牆打底抿石子」數量95㎡設計費部
    分：被上訴人實有各細項數量短缺或多算之情事，不符合兩
    造之系爭契約約定，且依系爭契約第19條第1 項第1 款之規
    定，並無各細項得合併檢討計算之約定，則上訴人自得按各
    細項檢討數量短缺或多算扣減此部分設計費。
㈣、關於被上訴人因「書圖送審及審查逾期」扣逾期違約金81,5
    12元部分：依系爭契約第7 條第9 項第1 款之規定：「履約
    期間自指定之日起算者，應將當日算入。履約期間自指定之
    日後起算者，當日不計入。」已明定履約期間自指定之日起
    算者，當日應計入，上訴人自得依系爭契約第14條第1 項「
    遲延履約」之規定，計扣被上訴人逾期違約金。
㈤、關於被上訴人請求給付展延工期249 天監造費11,072,608元
    部分：
  ⒈因「PC樁施工法變更」延展工期139 日部分：此部分係因被
    上訴人出具之地質鑽探報告不符合設計階段所需，致須變更
    工法展延工期，被上訴人自不得請求此部分展延工期之監造
    費。
  ⒉因天候不可抗力之因素延展工期部分：系爭契約既採取日曆
    天之計算方式，不可抗力之天候因素，被上訴人自可預見或
    可得預見，自無民法第227 條之2 適用之餘地，且系爭契約
    並未約定被上訴人得於不可歸責於兩造而展延工期時，得受
    補償，則被上訴人請求此部分之監造費並無理由。
  ⒊100 年9 月5 日半日、9 月12日半日、12月13日全日及101
    年6 月20日全日，總計3 日為不計工期，足見上開3 日長鴻
    公司並無施工，被上訴人請求3 日之監造費用，非有理由。
    縱認被上訴人得請求此部分監造費用，被上訴人所支出之成
    本費用含利潤及管理費合計僅6,616,529 元（仍爭執支出費
    用憑證真正）。聲明：㈠被上訴人之訴及假執行之聲請均駁
    回。㈡如受不利之判決，願供擔保請准免為假執行宣告。
四、原審判命上訴人應給付被上訴人11,810,206元，及自104 年
    3 月3 日起至清償日止，按週年利率百分之五計算之利息，
    並為供擔保准、免假執行之宣告；駁回被上訴人其餘之訴。
    上訴人不服，提起上訴，聲明：㈠原判決不利於上訴人部分
    廢棄。㈡上開廢棄部分，被上訴人於第一審之訴及假執行之
    聲請均駁回。㈢如受不利判決，願供擔保請准免為假執行宣
    告。被上訴人聲明：上訴駁回。
五、不爭執事項：
  ㈠兩造於99年3 月9 日訂立系爭契約，由被上訴人承攬系爭工
    程，被上訴人已於103 年11月25日完成工作，並經上訴人於
    104 年1 月8 日結算完畢，結算建造費用為10億3,178 萬1,
    001 元。
  ㈡甲種廠房2 棟設計費為1,059,869 元，乙種廠房9 棟設計費
    3,865,408 元，被上訴人已完成上開廠房設計，上訴人以上
    開廠房屬同一基地內，廠房採同一圖說設計為由，扣減甲種
    廠房設計費129,240 元，乙種廠房設計費2,095,244 元。
  ㈢本案施工廠商長鴻營造因下列事由展延工期：⒈100 年9 月
    5 日下午、12日下午因豪雨展延工期1 日；⒉因南瑪都颱風
    展延工期2 日；⒊第一次變更設計（動力鍾新植入式PC樁變
    更施工法）展延工期139 日；⒋100 年12月13日全天豪雨展
    延工期1 日；⒌101 年5 月17日全天、18日上半天、19日下
    半天、20日全天豪雨，展延工期3 日；⒍泰利颱風展延工期
    1 日；⒎第二次變更設計展延工期21日；⒏101 年6 月8 日
    、9 日半天、10日全天、11日全天豪雨，展延工期6.5 日；
    ⒐履約爭議調解再展延工期74.5日。以上合計展延工期249
    日。嗣後兩造合意展延工期以246.5 日計算。
  ㈣本院卷一第455 頁美國統一土壤分類表為真正。
六、被上訴人對原審駁回其請求部分未據上訴，本院僅就兩造下
    列爭點論述：㈠上訴人抗辯其得扣減下列款項，是否有理由
    ？㈡被上訴人依民法第227 條之2 第1 項情事變更規定，請
    求展延工期間之監造費用，有無理由？
㈠、上訴人抗辯其得扣減下列款項，是否有理由，金額為若干？
  ⒈「廠房同一圖說設計」應再扣減設計費368,107 元（即原審
    認定不得扣減部分）部分：
    上訴人主張：原審參酌工程會鑑定結果，認甲種廠房2 幢、
    乙種廠房9 幢屬廠房採同一圖說設計正確，但鑑定意見竟以
    「扣減前之設計服務費」減去「扣減前之設計服務費」後為
    1,856,377 元，而上訴人此部分扣減金額為2,224,484 元，
    故上訴人應返還368,107 元云云，原審亦為相同之裁判。然
    此部分之計算，應依甲種廠房、乙種廠房各占設計服務費之
    分項比例金額，各自減去甲種廠房、乙種廠房扣減後之設計
    費，始合於契約約定等語，為被上訴人否認。
  ⑴依系爭契約第3 條第1 項第5 款約定：「本案規劃、設計及
    監造技術服務費之計算，除依上列費率核算外，如同一建築
    基地內，有二幢以上之建築物採同一設計圖說者，其設計服
    務費用之計算應依『機關委託技術服務廠商評選及計費辦法
    』附表一、附註五之規定辦理。」。又機關委託技術服務廠
    商評選及計費辦法（下稱計費辦法）附表一、建築物工程技
    術服務建造費用百分比上限參考表附註第五點規定：「同一
    建築基地內，有二幢以上之建築物採同一設計圖說者，其設
    計服務費用，得依下列方式計算：F＝A*R｛0.75（1＋1/2＋
    1/3…＋1/N ）＋0.25N｝上式中：F：設計服務費。A：一幢
    建築物之建造費用。R：服務費率。N：相同設計圖說之建築
    物幢數」。兩造既引用計費辦法做為系爭契約計算設計費之
    細部約定，該約定即屬契約本文之一部，且除有系爭契約第
    1 條第3 項第1 款後段除外約定，自應優先適用上開計費約
    定（計算設計服務費之公式簡化如原審判決附表一所示）。
  ⑵原審參酌工程會鑑定結果，以：「二幢以上之建築物採同一
    設計圖說」是否採同一圖說，實務上是以三種方式：①主要
    建築、結構、機電等工程所設計之平面、立面、剖面及大樣
    等圖面採共用或相同圖說。②其預算非以分棟而採合併方式
    編列。③其設計圖說稱為「標準」層、「標準」廠房、「標
    準」等憑以判斷。而依上開方式比對結果，認系爭工程甲種
    廠房2 幢及乙種廠房9 幢是採同一設計圖說，……，另參酌
    工程契約工程費總表，直接建造費計分15大項（其中1 、2
    、4~6 及14、15項不涉相同設計，7~13項機電類屬系統性設
    計僅佔部分），故依說明一審計通知查明事項六，主應檢討
    結構及相關部分設計費用」。可知上訴人同意就採同一圖說
    設計者之範圍，排除說明四、五之不涉項目；另經上訴人10
    7 年11月8 日農生園籌三字第1074019783號函（原審卷三第
    43頁）進一步澄清，「拾. 監控」及「拾貳. 空調設備」未
    涉同一設計圖說，無需納入（扣減）」，從而僅就預算總表
    項次⒊廠房工程、⒎給排水工程、⒏弱電工程、⒐電氣工程
    、⒒消防工程、⒔養殖維生工程等6 項，按契約第3 條第1
    項第5 款規定計算設計服務費，其餘預算總表項次，仍按系
    爭契約第3 條第1 項第3 款規定計算服務費，並據以計算出
    採同一設計圖說而需扣減金額為1,856,377 元為可採，惟上
    訴人扣減款項為2,224,484 元，因而判命上訴人應給付被上
    訴人差額368,107 元（0000000 00000000 ＝368107）。而
    被上訴人就原審認定廠房採同一設計應扣減1,856,377 元部
    分，並未聲明不服。參以工程會與兩造並無利害關係，係受
    原審囑託本其專業而為鑑定，鑑定結果亦無違工程實務（詳
    原審卷三第20至29頁），其鑑定自屬可信（除⑶部分詳如後
    述）。
  ⑶依工程會鑑定，是以各該甲種廠房、乙種廠房，原設計服務
    費，各自扣減廠房採同一設計圖說後之應扣減設計服務費為
    1,856,377 元（原審卷三第23頁反面至25頁）。上訴人則主
    張應就甲種廠房、乙種廠房各占設計服務費之分項比例金額
    ，各自扣減後之設計服務費總和等語。經查，甲種廠房2 幢
    、乙種廠房9 幢，經鑑定採同一圖說設計，為兩造所不爭，
    其設計服務費即應依計費辦法第3 條第1 項第5 款約定、建
    築物工程技術服務建造費用百分比上限參考表附註第五點規
    定計付。而比對工程會上開鑑定計算式與上訴人提出之審計
    部通知查明檢討標準廠房設計費用核算式，所列甲種廠房與
    乙種廠房建造費分項占比均為20.90%、79.10%，即其分項金
    額並無不同，是工程會鑑定就甲種廠房、乙種廠房計算其各
    自設計服務費後加總為4,218,285 元，再與上開應予扣減後
    之甲種廠房、乙種廠房設計服務費總和2,361,908 元，計算
    差額為1,856,377 元（即上訴人得扣減金額），惟因被上訴
    人就甲種廠房、乙種廠房設計費已保留（扣減）2,223,346
    元（詳細計算式及說明，詳原審卷三第22頁反面至第25頁）
    ，原審因而判命上訴人應返給付該差額（0000000 0000000
    0 ＝368107）予被上訴人，並無不合。至上訴人雖引用審計
    部轉發之標準廠房設計費用核算式，主張計算金額不合。然
    上開核算表係以表格列載，未若工程會鑑定詳細說明，且經
    本院告知上訴人工程會鑑定與審計部設計費用核算式，就甲
    種廠房與乙種廠房之建造費用分項比例相同，且適用相同之
    扣減計算式，何以二者會有金額不同，應詳為說明，上訴人
    仍引用上開表格列載計算式，泛稱被上訴人不可以扣減前、
    後金額計算其差額等語。惟工程會鑑定其計算過程既甚為詳
    細，且同樣就甲種廠房、乙種廠房分別先計算扣減前之設計
    服務費後總和，再與扣減後之設計服務費總和，計算其差額
    （即不應計入服務費之金額），理論上，與上訴人所稱應分
    別就甲種廠房、乙種廠房各自計算，應無不同，上訴人復未
    說明不能依扣減前、扣減後之差額計算之原因，自難為有利
    於上訴人之認定，被上訴人主張上訴人應給付此部分扣款36
    8,107 元為正當。
  ⒉「PC樁施工法變更」扣減鑽探費36萬元部分：
  ⑴經查，依系爭契約約定，並無被上訴人應就地質鑽探負保證
    責任之特別約定，有該服務契約可憑，則被上訴人僅須負善
    良管理人責任至明。按「建築基地應依據建築物之規劃及設
    計辦理地基調查，並提出調查報告，以取得與建築物基礎設
    計及施工相關之資料。地基調查方式包括資料蒐集、現地踏
    勘或地下探勘等方法，其地下探勘方法包含鑽孔、圓錐貫入
    孔、探查坑及基礎構造設計規範中所規定之方法。」「地基
    調查計畫之地下探勘調查點之數量、位置及深度，應依據既
    有資料之可用性、地層之複雜性、建築物之種類、規模及重
    要性訂定之。其調查點數應依左列規定：一、基地面積每六
    百平方公尺或建築物基礎所涵蓋面積每三百平方公尺者，應
    設一調查點。但基地面積超過六千平方公尺及建築物基礎所
    涵蓋面積超過三千平方公尺之部分，得視基地之地形、地層
    複雜性及建築物結構設計之需求，決定其調查點數。二、同
    一基地之調查點數不得少於二點，當二處探查結果明顯差異
    時，應視需要增設調查點。」建築技術規則建築構造編第64
    條第1 項、第65條第2 項分別定有明文。又「地基調查密度
    應視工程性質及對基地地質條件之了解程度而定，規劃必要
    之調查方法及調查點數。原則上，基地面積每六百平方公尺
    或建築物基礎所涵蓋面積每三百平方公尺者，應設一處調查
    點，每一基地至少二處，惟對於地質條件變異性較大之地區
    ，應增加調查點數。對於大面積之基地，基地面積超過六千
    平方公尺或建築物基礎所涵蓋面積超過三千平方公尺之部份
    ，得視基地之地形、地層複雜性及建築物結構設計之需求調
    整調查密度。」「調查點數主要指鑽孔數，在沖積層土壤，
    可用圓錐貫入試驗（Cone Penetration Test ）取代部份鑽
    孔；在卵石礫地層則可以用挖掘試坑法代替部份鑽孔。對於
    任一工程而言，所須調查點數完全視工程性質及對地層條件
    之掌握程度而定，設計者應依設計需求作適當之規劃。基本
    上，每個基地至少須有三個以上之調查點，方能勾勒出地層
    在空間的概略變化，但考慮部份面積很小之基地，基於經濟
    考量乃規定最少須二點，惟對於土層變異性較大之地區，仍
    應適當增加調查點數，以確實掌握地盤條件。依經驗每六百
    平方公尺（20公尺×30公尺）至少佈設一個調查點的密度是
    恰當的，若基地面積較大，超過六千平方公尺時，可依實際
    情況調整調查密度。若基地地層比較單調，例如都是卵礫石
    層或是岩盤相當均勻的情況，則可降低調查密度，以免過於
    浪費；又如大規模之山坡地開發，若地層變化複雜，應提高
    調查密度，以確保工程安全。在有些特殊情況，如公園中之
    設施或學校中教室之擴建，由於基地面積很大而建築面積很
    小，此時調查點之計算可採建築物基礎所涵蓋面積計算，此
    時應以建築物之最大投影面積或地下室所涵蓋面積，兩者取
    較大者計算，在此面積內每三百平方公尺應設一處調查點，
    建築物基礎所涵蓋面積超過三千平方公尺之部份，亦得視建
    築物地基之地形、地層複雜性及建築物結構設計之需求調整
    調查密度。」建築物基礎構造設計規範3.2.3.2 及其同款解
    說亦定有明文。
  ⑵就鑽探部分爭議，依工程會鑑定結果略以：…㈢查本案「地
    質鑽探工作成果報告書」（99年5 月18日）：1、2.2基地環
    境現況及工程概況說明：「…基地面積約5.4 公頃，東西長
    約2.0 公里，南北寬約1.5 公里，…」3.2 鑽孔配置圖：「
    本工程總共鑽50孔，鑽孔位置圖如圖3.1 所示。」2 、7.1
    樁之型式建議ψ：「樁基主要可分為打擊樁、鑽掘式場鑄樁
    及鑽掘式植入樁。不宜採打擊樁。…鑽掘式場鑄樁及鑽掘式
    植入樁屬無震動工法。…綜觀本工程動力中心基地地質條件
    、及鄰近建物狀況，如需採基樁時，建議採鑽掘式場鑄樁方
    式。」⒊附錄C 土壤一般物理性試驗結果- 鑽孔編號B29 「
    深度1.3~11.4m 顆粒分析礫石（Gravel）達40.9% 」、「深
    度18.6~21.3m顆粒分析礫石（Gravel）達29.2% 」。㈣本件
    基地面積約5.4 公頃，基礎涵蓋面積約為18000 平方公尺，
    依上述相關規範原則鑽孔數為60孔，惟依解說說明地層單調
    者可降低調查密度，而本案採鑽孔調查，共鑽50孔，且均勻
    分布孔位配置，考慮地層分布狀況，以鑽孔數量而言，並非
    不足，且依鑽孔調查相關力學參數，亦足以作為基礎及基樁
    力學之分析依據；但在礫石層分布之地層，僅採鑽孔調查卻
    無法如試坑法調查可得知礫石之粒徑大小、形狀等資訊，以
    提供足夠之事前判斷依據，決定在採取鑽掘施工時，是否應
    使用套管保護以防止嚴重坍孔之發生。㈤查圖S2-C-01 動力
    中心「基樁標準圖」編號P1樁：外徑ψ=100cm，長度L=22m
    。編號P2樁：外徑ψ=80cm ，長度L=22m 。㈥查「PC基樁植
    入施工紀錄表」（100.3.13及100.3.16）100.3.13「樁號TP
    2 ：上午8:00~10:00左右鑽至地面下約14m 左右（EL31.18
    ），發現鑽掘速率變慢，…10:30 左右鑽掘至地面下19m 左
    右，發現鑽掘機鑽桿電壓（應為電流）值跳升至500A極限值
    ，…有鑽桿埋入無法插拔之現象，…」100.3.16「樁號82：
    上午10:50 開始鑽掘，上午11:03 鑽至6m深度，11:12 鑽掘
    深度約9m，11:30 鑽掘深度約14.5m ，11:50 鑽掘深度約15
    .8m ，13:00 鑽掘深度約16.5m （EL20.6）無法繼續鑽，此
    時鑽桿全部拔出地面。」㈦上述施工紀錄與地質鑽探工作成
    果報告書及其取樣結果比較，地層分布之狀況與性質並無太
    大差異而認定與現場地質有相符；影響施工性者應為鑽掘時
    砂礫石層坍孔之情狀，其僅能於現場施作時依其鑽掘進尺情
    況判斷是否該採套管方式施作以避免坍孔之發生而無法依鑽
    探報告資料直接判斷；至於基樁鑽掘時是否容易有坍孔之發
    生，係肇因於原有現地之砂礫石層粒徑大小、形狀之組成與
    分布。據此，施工法變更發生之原因不可歸責於被上訴人，
    而被上訴人依合約完成鑽探工作，對比其鑽探工作之性質與
    工作完成度，上訴人扣減鑽探費用應無理由等情，有工程會
    鑑定書可稽（原審卷三第25至27頁）。
  ⑶上訴人雖抗辯：依地質鑽探工作成果報告書第九章結論第2
    點「本基地地質主要為中密至緊密粉土質細砂中砂卵礫石所
    組成」，依鑽探工程一般施工規範（含現場及室內試驗規範
    ）第3.3 條規定，礫石層無法單獨用水洗鑽探法，須配以衝
    擊法或其他方法鑽探，惟被上訴人仍設計樁基礎工法採鑽掘
    式場鑄樁方式。依此，被上訴人所出具之地質鑽探報告及設
    計採取之樁基礎工法明顯不符合設計階段所需云云。然依系
    爭服務契約第3 條第1 項第1 款：關於地質鑽探部分（含調
    查服務費）為180 萬元（原審卷一第55、56頁），且邀標時
    編列之標價詳細表，地質鑽探作業項次1.5 ：給水費數量50
    孔、項次1.6 ：標準貫入試驗（SPT ）數量650 次、項次1.
    7 ：劈管取樣數量100 組、項次1.8 ：三英吋薄管取樣數量
    10支，有詳細表足憑（原審卷二第87頁），且為上訴人所不
    爭執，亦即上訴人已指示以上開方式鑽探，並依此支付鑽探
    費用。又地質調查、鑽探，乃係就無從憑肉眼直接觀察、檢
    驗之地面下地質等事項，藉由工具或儀器協助予以鑽探、取
    樣、分析等間接方式為之，且不同之鑽探、調查方式所花費
    之金額顯有歧異，此為工程實務常識。上訴人既以上開鑽探
    作業方式要約、簽訂服務契約，是被上訴人如依此兩造合意
    之方式為之，即已盡善良管理人責任，上訴人主張應採開挖
    （或試挖等）等其他作業方式鑽探，已逾兩造間服務契約合
    意範圍，而不可採，何況受限於地質千變萬化，其鑽探本質
    上具有不確定性。
  ⑷參以工程會上開鑑定結果略以：本案採鑽孔調查，共鑽50孔
    ，且均勻分布孔位配置，及考慮地層分布狀況，以鑽孔數量
    而言，並非不足，且鑽孔調查之相關力學參數，足以作為基
    礎及基樁力學之分析依據；但在礫石層分布之地層，僅因無
    如採試坑法調查可得知礫石之粒徑大小、形狀等資訊，以提
    供足夠之事前判斷依據，於決定採鑽掘施工時，是否應使用
    套管保護以防止嚴重坍孔之發生等。並作成鑑定意見結論：
    上述施工紀錄與地質鑽探工作成果報告書及其取樣結果比較
    ，地層分布之狀況與性質並無太大差異，認與現場地質有相
    符；影響施工者，為鑽掘時砂礫石層坍孔之情狀，但此僅能
    於現場施作時依其鑽掘進尺情況判斷，是否該採套管方式施
    作以避免坍孔之發生，無法依鑽探報告資料直接判斷；至於
    基樁鑽掘時是否容易坍孔，肇因於原有現地之砂礫石層粒徑
    大小、形狀之組成與分布。據此，施工法變更發生之原因不
    可歸責於被上訴人，被上訴人依合約完成鑽探工作，對比其
    鑽探工作之性質與工作完成度，上訴人扣減鑽探費用應無理
    由等語，亦為相同認定。而工程會受法院囑託，當無故為不
    利一方鑑定可能，且就本身專業為鑑定，鑑定亦無違工程實
    務或專業，自屬可採。並被上訴人所採50孔及其確切鑽探位
    置，事先經具有工程專業之上訴人承辦人員林哲儀討論、具
    體表示意見後，經多次修正為最終版，亦經證人即上訴人當
    時協辦人員林哲儀證述（原審卷二第161 至164 頁）。被上
    訴人鑽探既無可歸責，其本於該鑽探所做之調查結果，有定
    稿版調查成果報告書含其附件鑽探調查結果、試驗資料及土
    壤分類表等可稽（原審卷二第193 至196 頁、本院卷一第30
    1 至455 頁），亦無可歸責，顯見被上訴人已盡善良管理人
    責任，縱嗣後施工廠商長鴻公司於103 年3 月13日因地層含
    礫石，導致鑽桿無法繼續鑽掘停工，改採全套管工法，並變
    更設計，亦係地下層地質不可測及上訴人指示鑽探孔數量及
    位置所致，不得遽認屬可歸責於被上訴人所致。
  ⑸凡此，足認被上訴人就此部分已盡善良管理人注意義務，上
    訴人扣減鑽探費36萬元，自非正當，被上訴人請求上訴人如
    數返還為有據。
  ⒊「第1 至第3 次變更設計工程圖說漏項或數量短缺（或多算
    ）」扣減設計費107,139 元部分：
  ⑴項次甲‧肆‧一‧33、34「全套管機樁施工費」兩項設計費
    102,559 元部分：被上訴人設計以無震動之鑽掘式場鑄樁工
    法施工，並無可歸責之情形，已如前述，上訴人扣減項次甲
    . 肆. 一.33 「全套管機樁施工費φ120cm L=22m 」與甲.
    肆. 一.34 「全套管機樁施工費φ100cm L=22m 」服務費10
    2,559 元，為無理由。
  ⑵項次甲‧參‧二‧2 ‧34、35「暗架防潮石膏板天花板」、
    「天花板刷防霉漆」設計費共3,530 元部分：
    查，上開兩項變更設計係因上訴人於100 年12月5 日以農生
    園籌三字第1004008000號函通知被上訴人辦理配備型廠房（
    BA3 ）變更設計案，經上訴人核定納入第三次變更設計，被
    上訴人並於101 年5 月23日101 禾揚字第148 號函（原審卷
    三第45至47頁）向專案管理提出配合消防檢討須增設天花板
    。被上訴人辦理消防變更經消防主管機關審查意見增設天花
    板，有未於辦理配備型廠房（BA3 ）變更設計時完整檢討相
    關法規之疏失等語，為被上訴人否認。然「暗架防潮石膏板
    天花板」及「天花板刷防霉漆」事項，係變更後所增設，即
    被上訴人原來設計並無缺失，既因變更增設，顯非原設計缺
    失所造成之上訴人損失（上訴人縱有損失，亦係採行客製化
    設計之結果，而非原設計缺失所致），不合於系爭契約第3
    條第3 項規定扣款要件，此亦經工程會鑑定採相同見解可參
    ，上訴人扣減3,530 元，非屬正當。
  ⑶項次甲‧伍‧三十、三十一「警示帶」、「填粗砂」兩項設
    計費202 元部分：
    依第三次契約變更第9 案「研發物流中心鋪面、景觀配置變
    更設計（原審卷三第48頁）；變更內容⒋追加由現有機電系
    統拉伸之電氣、弱電預埋管數量以及戶外延伸至預定警衛室
    之預埋管路工程；責任歸屬為配合業主需求/ 無責任歸屬。
    」另依據第三次契約變更新增項次甲. 伍. 三十「警示帶」
    及三十一「填粗砂」兩項，原契約數量為0 。依此，「警示
    帶」及「填粗砂」應係配合上訴人需求即將機電預埋管路延
    伸，致新增項目及數量，非屬工程圖說數量計算漏項，或各
    細項數量短缺（或多算）之情形，況變更設計既為配合上訴
    人需求，不能以被上訴人亦同意變更，即指原設計有缺失，
    上訴人扣減設計服務費202元，亦非正當。
  ⑷項次甲‧伍‧三十二「外牆打底抿石子」數量95㎡設計費84
    8 元部分：
    查「外牆打底抿石子」工項於詳細價目表分列在：項次「甲
    . 貳. 二.62 數量543 ㎡」、項次「甲. 參. 一.2.27 數量
    72㎡」、項次「甲. 參. 二.2.28 數量470 ㎡」及項次「甲
    . 肆. 二.2.32 數量1,135 ㎡」合計2,220 ㎡。而依工程結
    算明細表結算數量差異比較如附表六所示。依該附表六外牆
    打底抿石子結算數量差異，各細項之契約項目數量變更前、
    後差異均未達10 %以上，即各細項不生找補問題。然上訴人
    卻以第三次契約變更，變更案17. （101/6 /4農生園籌三字
    第1014003579號函核定）變更原因項次4.「埋設於地下之共
    同管溝於地面層有通氣口以及人員出入口等突出地面層建築
    體，未編列裝修材，建議突出地面層部分外牆以抿石子裝修
    。」共計增加抿石子95㎡為由扣款，自不合於契約第19條第
    1 項第1 款扣款約定，其扣減此部分設計費共848 元為無據
    ，此亦有工程會鑑定（原審卷三第30頁）可參。
  ⑸綜上，上訴人扣減上開服務費102,559 元、3,530 元、202
    元及848 元，共107,139 元均無理由，被上訴人請求如數返
    還，為可採。
  ⒋「書圖送審及審查逾期」扣逾期違約金81,512元部分：
    按期日：履約期間自指定之「日」起算者，應將當日算入。
    履約期間自指定之日「後」起算者，當日不計入。逾期違約
    金，以日為單位，廠商如未依照契約規定期限完成，應按逾
    期日數，每日依契約價金總額千分之一計算違約金。但未完
    成履約之部分不影響其他已完成部分之使用者，得按未完成
    履約部分之契約價金，每日依其千分之一計算違約金，系爭
    契約第7 條第9 項第1 款、第14條第1 項分別定有明文。而
    依上開契約文義及民法第120 條第2 項：以日、星期、月或
    年定期間者，其始日不算入之原則規定，除上訴人直接指明
    該特定日起算者，應將該特定日算入外，其餘始日均不計算
    ，方符合兩造約定旨趣。然依上訴人發函「文到7 日內送審
    或審查」之文字，並未明確指定自文到之日起算，文到日即
    不起算。又被上訴人主張上訴人於規劃設計階段、監造階段
    （送審資料、審查承商資料），將始日算入履約期日，而扣
    減始日逾期違約金各為5,512 元、76,000元，為上訴人所不
    爭。從而，上訴人扣減各該始日之逾期違約金共81,512元，
    自屬無據，被上訴人請求上訴人給付81,512元，為有理由。
  ⒌綜上，上訴人扣減被上訴人同一設計圖說服務費368,107 元
    、鑽探服務費36萬元、工程圖說漏項或數量短缺扣減服務費
    107,139 元、書圖審查罰款等81,512元，共計916,758 元（
    計算式：368107＋360000＋107139＋81512 ＝916758）為無
    理由，被上訴人依系爭契約請求上訴人如數給付為正當。
  ㈡被上訴人依民法第227 條之2 第1 項情事變更之規定，請求
    展延工期之監造費用10,893,448元，有無理由？
  ⒈按契約成立後，情事變更，非當時所得預料，而依其原有效
    果顯失公平者，當事人得聲請法院增、減其給付或變更其他
    原有之效果。民法第227 條之2 第1 項定有明文。次按於具
    體個案，如經綜合當事人之真意、契約內容及目的、社會經
    濟情況與一般觀念，足認當事人簽訂契約時已對日後發生之
    風險及變動，預為分配約定，該風險既為當事人訂約時所能
    預料者，當事人僅能依原契約之約定行使權利履行義務，而
    不得再執情事變更，請求增減其給付或變更其他原有效果，
    方符合契約自由原則之體現。而此預為風險分擔之分配，自
    應依契約內容並締約當時之一切情狀綜合認定之，所稱契約
    ，亦不以契約本文為限，尚包括其附件或具補充性約定之條
    款。
  ⒉被上訴人曾於原審民事準備五狀引用上開鑑定，略稱：鑑定
    報告第33頁㈥建議本案依選項甲試算展延工期費用依比例法
    計算…建請依上開鑑定意見依比例法計算，判決上訴人給付
    被上訴人展延工期監造費用10,893,448元。如認採選項甲不
    可採，請依鑑定報告選項乙，命上訴人給付展延期間之監造
    成本為6,212,073 元…加計依同一公費比率計算同期間之公
    費為2,919,674 元，判命上訴人給付9,131,747 元（000000
    0 ＋0000000 ＝0000000 ）等語，作為其依情事變更請求之
    備位主張、計算及金額，有該狀可參（原審卷三第75、76頁
    ）。惟因上訴人屢次爭執本件有民法第227 條之2 第1 項情
    事變更原則之適用，並否認被上訴人提出備位主張，及所提
    成本費用等證物為真正（即鑑定乙項成本費用加計公費）。
    佐以系爭鑑定此部分所採乙項成本費用加計公費計算之理由
    ，係以原契約規定無法彌補監造單位因工程展延所增加之成
    本負擔，而採工程會訂頒之「公共工程技術服務契約範本」
    第4 條第9 項規定：「如增加監造服務期間，不可歸責於乙
    方（指服務承攬者）之事由者，應依下列計算式增加監造費
    用」為據（系爭鑑定報告第41、42頁；原審卷三第38頁）。
    然姑不論所稱工程會服務契約範本，其法律性質為何，是否
    得拘束契約當事人，已非無疑。參以上訴人備位抗辯：如本
    院認被上訴人得請求此部分展延期間監造之費用，應依99年
    版計費辦法第29條第5 項規定：視實際情形協議增減之規定
    、第31條：服務費用有下列情形之一者，應與另加…前項各
    款另加之費用，得按服務成本加公費法計算，或與廠方另行
    議定等語，有上訴理由狀及計費辦法可憑（本院卷一第26至
    29頁、第169 至183 頁）。其中工程會鑑定所稱選項乙計算
    式之服務成本與公費計算，與計費辦法第31條規定計算基礎
    相同（原審卷三第34頁、本院卷一第81頁）。佐以如前所述
    ，計費辦法早於兩造簽訂系爭服務契約時，即作為規劃、設
    計及監造等服務費占建造費用之百分比，規劃、設計及監造
    技術服務費用各階段（規劃、設計、監造）之服務費占比，
    及廠房採同一設計圖說者，如何計費等之依據，有契約第3
    條第1 項第3 款、第4 款、第5 款可稽（原審卷一第56頁）
    。為此，本院乃以110 年6 月18日雄分秋民月109 建上25字
    第5548號通知對被上訴人闡明略以：上訴人抗辯系爭契約第
    20條第6 項：契約本文未載明者，依政府採購法及民法等法
    令約定之適用，「如」本院認上訴人此部分抗辯為可採，本
    件既有計費辦法第31條可資適用，是否應依該辦法計算，是
    否仍有情事變更原則之適用？被上訴人真意是否要主張依該
    計費辦法作為此部分之請求權等語（本院卷二第41至43頁）
    。被上訴人則以答辯二狀及於109 年11月12日準備程序期日
    ，先後陳稱計費辦法非系爭契約附件，系爭契約第3 條第1
    項第3 款已約定監造費用採百分比計算，本件無系爭契約與
    計費辦法適用優先問題（即不主張計費辦法第31條為請求權
    ）等語（本院卷一第192 頁、第204 頁）。本院再於110 年
    7 月29日最後準備程序期日，為如上闡明，被上訴人則明確
    表示：此部分主張依民法第227 條之2 第1 項請求，不主張
    計費辦法第31條等語（本院卷二第182 頁）。則基於民事訴
    訟採當事人進行與處分權主義，就當事人明示不為主張之請
    求權，本院自不得審究，亦即此部分，僅依被上訴人主張即
    依民法第227 條之2 第1 項請求展延期間之監造服務費，是
    否有理由審究。
  ⒊按契約本文如無直接約定，然當事人對該事項，如已有補充
    約定，或採過橋方式間接約定，該約定就該事項應認已有補
    充契約約定之真意及合致，而得拘束契約當事人。則於發生
    補充性約定事實時，僅得依補充約定定當事人之權利義務，
    此情，既與民法第227 條之2 第1 項規定要件不合，當事人
    不得執情事變更原則而為主張。經查：
  ⑴系爭契約第3 條第1 項第3 款約定：本件採總包價法及建造
    費用百分比法；第4 款約定：技術服務費用中監造費用占百
    分之四十五；契約第7 條第5 項第2 款約定：監造期間之工
    期計算，配合各工程所定工期計算，即監造服務之工期係以
    施工工期為準；另契約第20條第6 項約定：本契約未載明之
    事項，依政府採購法及民法等相關法令，有契約可稽（原審
    卷一第55、61、77頁），此外，契約條文並無監造期間超過
    原施工工期時，監造費應予計給及如何計給之直接約定。
  ⑵被上訴人雖先主張契約第3 條第1 項第3 款既採費用百分比
    方式計算監造服務費用，展延工期之監造費用，自應依該約
    定計費云云。然上開監造服務費計算約定係針對原訂工期如
    何計費為規定，至超過工期部分之監造服務費用是否得請求
    及如何計算，本應視契約有無約定以為斷，如無約定，而合
    於民法第227 條之2 第1 項規範要件，法院固得以之為增減
    給付或變更其原有法律效果之判決，然此係法院適用情事變
    更原則之結果，並非本於契約約定而來，其效果亦與原約定
    無必然關連，被上訴人就展延工期期間監造服務費，既主張
    依民法第227 條之2 第1 項規定請求，計算方式卻又主張應
    依契約第3 條第1 項第3 款、第4 款規定，顯有矛盾，而不
    可取。
  ⑶被上訴人又主張計費辦法第31條第2 項係規定合於前項各款
    情形，另加之費用「得」按服務成本加公費法計算或與廠方
    另行議定，既非規定「應」，自不能拘束兩造等語。惟計費
    辦法係依政府採購法第22條第2 項授權而為規定，核屬系爭
    契約第20條第6 項所稱之其他法令。參以計費辦法第31條第
    1 項所列情形者，如不予服務承攬人另加服務費，對於承攬
    人顯失公平，是針對此類增加監造期間，服務者提供服務勞
    務及費用等，僅因契約條文無相關計費約定，又因不可歸責
    於服務提供者，致顯有不公平情事，為當事人權益之衡平，
    故於第31條第2 項為如上規定。基此規範目的，同條第2 項
    所稱「得」按服務成本加公費「或」與廠商另行議定，實指
    定作人「應」為給付延長工期造成之監造成本等，僅其計算
    方式得採服務成本加公費，或與廠方另行議定為之，藉以貫
    徹保障承攬人。又依被上訴人此部分主張之事實，似該當於
    計費辦法31條第1 項第2 款：超出技術服務契約規定期限所
    需增加之監造費用規定事實（僅其中部分還要審酌是否可歸
    責被上訴人），系爭契約本文既未約定此種情形是否應計付
    費用等，惟另於契約第20條第6 項約定依政府採購法等相關
    法令之當事人真意與意思合致。堪認契約已就超過工期之監
    造服務費用採間接方式約定，而生補充契約本文未直接規定
    之缺，被上訴人抗辯計費辦法第31條非屬系爭契約之補充規
    範等語，為不可採。另工程會鑑定未考量兩造已有上開約定
    ，逕引上開「公共工程技術服務契約範本」第4 條第9 項規
    定，遽認如不採建造費用百分比計費，亦可採該鑑定建議選
    項乙為請求，亦有瑕疵而不可採。綜上，當事人就此部分既
    已約定，核與民法第227 條之2 第1 項規定要件不合，被上
    訴人執該規定請求上訴人給付10,893,448元監造費，為無理
    由，兩造就此部分之其他攻防（如監造逾期天數及是否可歸
    責於上訴人等）爰不贅述。至被上訴人得否另依計費辦法請
    求係另一問題。
七、綜上所述，被上訴人依系爭契約規定，請求上訴人給付916,
    758 元，及自104 年3 月3 日起至清償日止，按週年利率百
    分之五計算之利息，為有理由，應予准許；逾此部分之請求
    ，為無理由，不應准許。從而原審就上開應予准許部分，為
    上訴人敗訴之判決，並無不合，上訴意旨指摘原判決此部分
    不當，求予廢棄改判，為無理由，應駁回其上訴；至其餘部
    分，原審為上訴人敗訴之判決，於法有違，上訴意旨指摘原
    判決此部分不當，求予廢棄改判，為有理由，爰由本院廢棄
    改判如主文第二項所示。又本件為判決基礎之事實已明，兩
    造其餘攻擊或防禦方法，於訴訟結果不生影響，不逐一論述
    ，附此敘明。
八、據上論結，本件上訴為一部有理由、一部無理由，依民事訴
    訟法第450 條、第449 條第1 項、第79條，判決如主文。
中    華    民    國   110    年    11    月    24    日
                           工程法庭
                                審判長法  官  黃國川
                                      法  官  李怡諄
                                      法  官  何佩陵
以上正本證明與原本無異。
被上訴人如對本判決上訴，須於判決送達後20日內向本院提出上
訴狀，其未表明上訴理由者，應於上訴後20日內向本院提出上訴
理由書（均須按他造當事人之人數附繕本）。上訴時應提出委任
律師或具有律師資格之人之委任狀，並依附註條文規定辦理。如
委任律師提起上訴者，應一併繳納上訴審裁判費。
上訴人不得上訴。
中    華    民    國   110    年    11    月    24    日
                                      書記官  吳新貞
附註：
民事訴訟法第466條之1：
對於第二審判決上訴，上訴人應委任律師為訴訟代理人，但上訴
人或其法定代理人具有律師資格者，不在此限。
上訴人之配偶、三親等內之血親、二親等內之姻親，或上訴人為
法人、中央或地方機關時，其所屬專任人員具有律師資格並經法
院認適當者，亦得為第三審訴訟代理人。
第1項但書及第2項情形，應於提起上訴或委任時釋明之。